【裁判字號】    97,交抗,273
【裁判日期】    970530
【裁判案由】    聲明異議
【裁判全文】
臺灣高等法院高雄分院刑事裁定         97年度交抗字第273號
抗  告  人  交通部公路總局高雄區監理所
受處分人即
異  議  人  直航聯合有限公司
代  表  人  甲○○
上列抗告人因受處分人違反道路交通管理處罰條例聲明異議案件
，不服臺灣高雄地方法院中華民國97年4 月30日裁定（96年度交
聲更一字第9 號），提起抗告，本院裁定如下：
    主  文
抗告駁回。
    理  由
一、抗告意旨略以：本案係依道路交通管理處罰條例第43條第4
    項規定裁處吊扣牌照處分，依該條項係規定「並吊扣該汽車
    牌照三個月」，乃處罰汽車所有人之規定，是抗告人所為裁
    處吊扣汽車牌照3 個月之處分並無違誤，爰請撤銷原裁定，
    另為駁回異議之裁定云云。
二、本件經本院審理結果，認第一審裁定認事、用法及主文結論
    ，均無違誤應予維持，並引用第一審裁定之理由及證據（如
    附件）。
三、按道路交通管理處罰條例第43條第1 項第1 款、第4 項規定
    「汽車駕駛人有第1 項第1 款、第2 款或前項行為者，並吊
    扣該汽車牌照3 個月」，由條文前後連貫以「並」連接同條
    第1 項處罰汽車駕駛人罰鍰之規定，可見本條第4 項規定意
    旨亦係在處罰汽車駕駛人，立法者並無意規定在此種情形即
    得將該處罰轉嫁予汽車所有人。再者，觀之道路交通管理處
    罰條例其他有關將處罰轉嫁予汽車所有人之規定，例如；第
    34條之「如應歸責於汽車所有人者，得吊扣其汽車牌照三個
    月。」、第35條第5 項之「汽車所有人，明知汽車駕駛人有
    第一項各款情形，而不予禁止駕駛者，依第一項規定之罰鍰
    處罰，並吊扣該汽車牌照三個月。」、第62條第5 項之「第
    一項及前項肇事逃逸案件，經通知汽車所有人到場說明，無
    故不到場說明，或不提供汽車駕駛人相關資料者，吊扣該汽
    車牌照一個月至三個月。」，均有明定以汽車所有人未善盡
    查證、管理責任或不履行一定義務之可歸責於汽車所有人之
    事由，而上開第43條第1 項第1 款、第4 項之規定則並無規
    定汽車所有人之可歸責事由，可見該條項之規定並非將處罰
    轉嫁予汽車所有人。抗告意旨所稱道路交通管理處罰條例第
    43條第4項規定係處罰汽車所有人云云，即非可採。
四、本件抗告人仍執陳詞提起抗告，並無理由，應予駁回。
五、據上論結，應依道路交通案件處理辦法第26條，刑事訴訟法
    第412 條，裁定如主文。
中    華    民    國    97    年    5     月    30    日
                刑事第一庭  審判長法  官  郭雅美
                                  法  官  張意聰
                                  法  官  莊崑山
以上正本證明與原本無異。
本裁定不得再抗告。
中    華    民    國    97    年    5     月    30    日
                                  書記官  葉淑華
附件：
臺灣高雄地方法院交通事件裁定       96年度交聲更一字第9號
原處分機關  交通部公路總局高雄區監理所
異  議  人
即受處分人  直航聯合有限公司
            設高雄縣岡山鎮○○○路100號1樓
代  表  人  甲○○  住高雄縣岡山鎮○○○路100號
上列受處分人因違反道路交通管理處罰條例案件，對於交通部公
路總局高雄區監理所於民國96年5 月24日所為之高監自裁字第裁
80-Z00000000號裁決處分，聲明異議，異議人不服本院於96年6
月20日所為96年度交聲字第463 號裁定，提起抗告，經臺灣高等
法院高雄分院以96年度交抗字第139 號裁定撤銷原裁定發回更審
，本院裁定如下：
    主  文
原處分撤銷。
直航聯合有限公司不罰。
    理  由
一、本件異議意旨略以：異議人即受處分人直航聯合有限公司（
    下稱直航公司）於民國96年4 月4 日17時30分起至96年4 月
    8 日21時止，將其所有車牌號碼YY-8338 自用小客車一部，
    出租予王仁位，嗣王仁將該車交其友人魏祖光使用，魏祖光
    於96年4 月6 日5 時25分，沿國三公路行駛，途經南下
    317-323. 7公里處時，以危險方式在道路上駕駛遭警舉發，
    因該違規事實係在該車租賃期間內，依法令規定租賃小客車
    業者可將違規單移轉給實際租賃期間之承租人，今高雄區監
    理所卻未依法將違規單歸責於駕駛人卻歸責於異議人，若每
    位租車之駕駛人發生之違規事件均由合法之小客車租賃業者
    負擔，此已嚴重剝奪立案合法小客車租賃業者之權利，爰不
    服原處分而依法聲明異議等語。
二、按行政罰法第7 條規定，違反行政法上義務之行為非出於故
    意或過失者，不予處罰。究其立法目的，乃依「有責任始有
    處罰」之原則，對違反行政法上義務之處罰，以行為人有可
    非難性及可歸責為前提，即行為人主觀上有故意或過失，始
    予處罰。次按汽車駕駛人，以危險方式駕車者，處新臺幣6,
    000 元以上24,000元以下罰鍰，並當場禁止其駕駛及吊扣該
    汽車牌照3 個月，道路交通管理處罰條例第43條第1 項第1
    款、第4 項分別定有明文。又汽車駕駛人之行為，經以科學
    儀器取得證據資料證明其行為違規，當場不能或不宜攔截製
    單舉發者，得逕行舉發；而該項之逕行舉發，應記明車輛牌
    照號碼、車型等可資辨明之資料，以汽車所有人為被通知人
    製單舉發，道路交通管理條例第7 條之2 第1 項第7 款、第
    4 項亦有明文。又道路交通管理處罰條例之處罰，受舉發違
    反道路交通管理事件之受處罰人，認為受舉發之違規行為應
    歸責他人者，應於舉發違反道路交通管理事件通知單應到案
    日期前，檢附相關證據及應歸責人相關證明文件，向處罰機
    關告知應歸責人，處罰機關應即另行通知應歸責人到案依法
    處理。逾期未依規定辦理者，仍依該條例各該違反條款規定
    處罰，道路交通管理處罰條例第85條第1 項亦定有明文。
三、按本件交通警員掣單舉發違反道路交通管理處罰條例所列之
    違規事實，係異議人所有車號YY-8338 號之自用小客車於上
    開時、地，行經國道三號公路南下317-3 公里處，由案外人
    魏祖光以危險方式駕駛等違規行為，違反道路交通管理處罰
    條例第43條第1 項第1 款之規定，業據國道公路警察局第八
    警察隊白河分隊執勤員警舉發屬實，並製有公警局交字第Z0
    000000號舉發違反道路交通管理事件通知單1 紙在卷為憑。
    惟該條例第43條第1 項第1 款係規定：「汽車駕駛人，駕駛
    汽車有下列情形之1 者，處新臺幣6,000 元以上，24,000元
    以下罰鍰，並當場禁止其駕駛：一、在道路上蛇行，或以其
    他危險方式駕車．．．．。」，即以汽車駕駛人為處罰對象
    ，並非汽車所有人，不能僅因本件汽車駕駛人違規，即認亦
    得處罰汽車所有人直航公司。
四、雖交通管理處罰條例第7 條之2 第1 項第7 款、第4 項規定
    ：「汽車駕駛人之行為有經以科學儀器取得證據資料證明其
    行為違規之情形，當場不能或不宜攔截製單舉發者，得逕行
    舉發」，「第1 項逕行舉發，應記明車輛牌照號碼、車型等
    可資辨明之資料，以汽車所有人為被通知人製單舉發。」，
    即推定汽車所有人即為汽車駕駛人，而得以汽車所有人為處
    罰對象逕行舉發。但同條例第85條第1 項又規定：「本條例
    之處罰，受舉發違反道路交通管理事件之受處罰人，認為受
    舉發之違規行為應歸責他人者，應於舉發違反道路交通管理
    事件通知單應到案日期前，檢附相關證據及應歸責人相關證
    明文件，向處罰機關告知應歸責人，處罰機關應即另行通知
    應歸責人到案依法處理。逾期未依規定辦理者，仍依本條例
    各該違反條款規定處罰。」，即受處罰人得檢附相關證據及
    應歸責人相關證明文件，向處罰機關告知應歸責人而免其應
    負之責任甚明。
五、查案外人魏祖光於租用人王仁位之租賃期間，因上開違規行
    為，而違反道路交通管理處罰條例第43條第1 項第1 款等情
    ，此有上開舉發違反道路交通管理事件通知單、汽車租賃契
    約書及王仁位駕駛執照等在卷可稽，則汽車駕駛人係魏祖光
    ，既已確定而應負其違規責任。雖在車輛租賃使用之情形，
    因實際汽車駕駛人並非該車輛之所有人，該駕駛人無從依道
    路交通管理處罰條例第43條第4 項之規定，受該吊扣車輛牌
    照之處罰。但道路交通管理處罰條例第43條第1 項第1 款、
    第4 項之規定，既僅係處罰汽車駕駛人，並無規定在此種情
    形即得將該處罰轉嫁予汽車所有人，或得對汽車所有人予以
    併罰，依行政罰法第4 條「違反行政法上義務之處罰，以行
    為時之法律或自治條例有明文規定者為限。」之精神，自不
    得逾越法律規定，對汽車所有人為「吊扣該汽車牌照3 個月
    」之處分。是本件異議為有理由，原處分應予撤銷。
六、據上論斷，應依道路交通案件處理辦法第20條，裁定如主文
中    華    民    國    97    年    4     月    30    日
                  交通法庭    法  官    蘇揚旭
以上正本證明與原本無異。
如不服本裁定，應於收受送達後5 日內向本院提出抗告狀。
中    華    民    國    97    年    4     月    30    日
                              書記官    莊正彬


司法院資訊處製作；財團法人民間司法改革基金會備份。
